臺灣高等法院民事判決　　　　　　　　 94年度重上字第197號
上　訴　人　　丙○○
訴訟代理人　　李進成律師
被　上訴人　　鈺達營造有限公司
兼法定代理人　甲○○
被　上訴人　　乙○○
　　　　　　　丁○○
　　　　　　　瑞福土木包工業即廖正忠
上列當事人間請求侵權行為損害賠償事件，上訴人對於中華民國
94年3月17日臺灣基隆地方法院91年度訴字第529號判決提起上訴
，經本院於94年10月5日言詞辯論終結，判決如下：
    主  文
上訴駁回。
第二審訴訟費用由上訴人負擔。
    事  實
甲、上訴人方面：
壹、聲明：
（一）原判決廢棄。
（二）被上訴人鈺達營造有限公司（下稱鈺達公司）、乙○○應
      連帶給付上訴人、或被上訴人鈺達公司、甲○○應連帶給
      付上訴人、或被上訴人瑞福土木包工業即廖正忠、丁○○
      應連帶給付上訴人、或被上訴人乙○○、丁○○應連帶給
      付上訴人新台幣（下同）10,833,650元，及自起訴狀繕本
      送達翌日起至清償日止，按年息5%計算之利息，並自起訴
      狀繕本送達被上訴人等之翌日起至清償日止，按月於每月
      月底給付上訴人100,000元，如其中一被上訴人已履行給
      付者，他被上訴人免給付義務。
（三）請准供擔保宣告假執行。
貳、陳述：除與原判決記載相同部分，茲予引用外，補稱略以：
（一）證人張金傑、張登川、王根與被上訴人乙○○有僱傭及共
      犯之利害關係，所為證詞不足為本案之證據。
（二）被上訴人乙○○施作擋土牆末端，原為斜坡，草木茂盛，
      現該處為光禿泥地，崩塌地點即自此處開始，被上訴人乙
      ○○確有將原有山坡濫挖土石情形。而第一次、第二次災
      害先後發生於89年11月8 日、17日，與象神颱風於89年10
      月31日侵台之時間不同，足見本件災害發生確係因被上訴
      人乙○○濫挖土石所致。
（三）被上訴人乙○○並無法出具回填土向何人購買之證明，且
      其購回土方數量，並不符合回填之數量，購買時間及金錢
      亦不相符。
（四）當地居民劉勵民、里長高明宗確有目睹被上訴人乙○○濫
      挖土石，劉勵民與被上訴人乙○○發生爭執前往派出所處
      理；高明宗並與伊接觸數次，表示有照片為證，嗣因受威
      脅致不敢陳述事實經過。
（五）臺灣省土木技師公會鄭麗瓊、周瑞南係應被上訴人乙○○
      之邀前去現場，所言可能偏頗，且二人僅能就地質、地形
      、地貌及下雨情形表示意見，並非鑑定坡土有無遭人挖掘
      ，就該處二次崩塌原因，顯無辨別。
（六）依瑞芳鎮公所緊急搶救工程相關工程數量計算表、工程標
      單載明搶救工程、開標紀錄標的名稱寫明搶救工程、請款
      粘貼憑證用紙用途說明欄寫明覆蓋工程款等，足見被上訴
      人丁○○、瑞福土木包工業即廖正忠就緊急搶救工程係以
      議價方式承包，包括帆布提供及施工，義消及義警僅於災
      害剛發生時負責搶救而已。又第一次崩塌發生後，自11月
      9 日至17日均為好天氣，被上訴人丁○○應能將崩塌處以
      帆布鋪蓋至伊房屋，其未積極鋪蓋帆布，造成第二次災情
      更為嚴重，自有過失。
參、證據：援用原審所提立證方法，並聲請訊問證人劉勵民、高
    明宗。
乙、被上訴人鈺達公司、甲○○方面：
壹、聲明：上訴駁回。
貳、陳述：除與原判決記載相同部分，茲予引用外，補稱略以：
（一）89年11月7 日至17日除週休二日外，僅有二天為好天氣。
（二）本件災害之發生與上訴人未經政府同意擅自將所有房屋改
      為餐廳不無關係。
參、證據：援用原審所提立證方法。
丙、被上訴人乙○○方面：
壹、聲明：上訴駁回。
貳、陳述：除與原判決記載相同部分，茲予引用外，補稱略以：
（一）本件崩塌部分並非伊施作之擋土牆，伊所施作之擋土牆，
      迄今仍完好無缺。
（二）伊施作擋土牆之位置有坡度，必須挖出施工平台始能施作
      ，回填土即伊自施工位置挖出之土方，伊並無自擋土牆之
      山邊挖土方回填。而依契約挖土方與回填方之數量是相同
      的，然實際施工後驗收人員認為數量不足，乃花錢購買土
      方回填。
（二）瑞芳鎮公所曾以公文通知上訴人，其房屋有倒塌危險。
（三）本件屬天然災害，上訴人並領取政府發放之救濟金。
（四）本件發生崩塌前，證人劉勵民係因誤會伊於擋土牆外施工
      ，因而與施作工人發生口角鬧至派出所，嗣伊已與證人劉
      勵民協調，承諾將挖土處打實，解決雙方誤會。
參、證據：除援用原審所提立證方法外，補提臺北縣瑞芳鎮公所
    函文，並聲請調閱臺灣基隆地方法院檢察署90年度偵字第21
    號乙○○等違反水土保持法等案全卷。
丁、被上訴人丁○○方面：
壹、聲明：上訴駁回。
貳、陳述：除與原判決記載相同部分，茲予引用外，補稱略以：
（一）伊提供帆布予瑞芳鎮公所，並將帆布送至現場，因伊無鋪
      蓋帆布之技術，瑞芳鎮公乃要求義消及義警鋪蓋。
（二）上訴人房屋因位於地滑地區，又碰到颱風，因而遭崩塌土
      石覆蓋，並非施工不善之問題。
戊、被上訴人瑞福土木包工業即廖正忠方面：
壹、聲明：上訴駁回。
貳、陳述：引用原判決記載。
    理  由
一、上訴人起訴主張：被上訴人鈺達公司承攬臺北縣政府農業局
    發包之「九份地滑地整治工程」（下稱系爭工程），工程內
    容為施作九份輕便路與汽車路間即汽車路101號之3左上方山
    坡東擋土牆，伊所有之汽車路101號及101之3 二間房屋（下
    稱系爭房屋）正位於系爭工程下方。被上訴人乙○○為鈺達
    公司之受僱人，係實際在場施作工程之人。89年8 月間，該
    擋土牆初步完工，在系爭房屋上方擋土牆末端東側，被上訴
    人乙○○為使擋土牆穩固，竟於陡坡上就地取材，挖擋土牆
    旁側的土石用以填實穩固擋土牆，導致該處地面上植物毀壞
    、土質鬆軟。嗣經同年11月8日、9日之連續大雨，造成擋土
    牆旁側發生第一次土石崩塌，系爭屋屋遭崩塌之泥土覆蓋，
    惟牆柱尚完好。該次災害發生後，瑞芳鎮公所即以限制承包
    方式，指定被上訴人廖正忠即瑞福土木包工業施作搶救工程
    ，而實際現場係由被上訴人丁○○指揮施作，然被上訴人丁
    ○○鋪蓋帆布面積不及災區一半，造成雨水自帆布上直接引
    導到系爭房屋之上方，沖積而下正對系爭房屋，使系爭房屋
    變成二座承水水庫，雖經伊提醒並要求被上訴人丁○○應繼
    續將帆布鋪蓋至系爭房屋上，以免發生危險，但丁○○卻疏
    未繼續鋪蓋帆布，致於89年11月17日下雨時，發生第二次土
    石崩塌，造成系爭房屋全部塌陷而受有損害，查系爭房屋本
    體受損之回復原狀費用須3,301,650元，擋土牆整建須費用
    1,500,000元，屋內財物損失（合計餐廳二戶，住家一戶）
    為1,032,000元，古董珍藏損失1,943,000元，另行租屋之費
    用657,000元，營業損失（每月按100,000元計算，請求2 年
    ）2,400,000元，合計損失為10,833,650元，爰請求判決命
    被上訴人等應連帶給付伊10,833,650元及法定遲延利息，以
    及有關營業損失部分在被上訴人賠償之前仍繼續存在，乃並
    請求自起訴後至被上訴人清償之前，按月於每月底給付
    100,000元，以彌補伊之營業損失等語。
二、被上訴人鈺達公司、甲○○、乙○○以：系爭工程於89年3
    月29日開工，同年8月14日竣工，經台北縣政府於同年10月5
    日工程驗收完畢，而被上訴人均係依工程契約、工程圖說施
    工，並於定作人所指定地點進行，並無上訴人指摘於他人山
    坡地內擅自墾殖、占用、經營等違反水土保持法、山坡地保
    育利用條例之行為，上訴人指稱被上訴人有違反山坡地保育
    利用條例等規定，違法濫挖，應負損害賠償責任等情，並非
    事實，上開行為並經檢察官處分不起訴確定在案，而系爭崩
    塌災害，經台灣省土木技師公會鄭麗瓊、周瑞南會勘結果，
    亦認係肇因於地質及天候因素，伊等人對於上訴人所主張之
    損害自無賠償責任等語，資為抗辯。
    被上訴人廖正忠即瑞福土木包工業以：第一次災害發生後，
    瑞芳鎮公所係將臨時搶修工程交由被上訴人丁○○為之，伊
    並無承包該工程，與伊無關等語，資為抗辯。
    被上訴人丁○○則以：伊僅提供帆布予瑞芳鎮公所，臨時搶
    修鋪蓋之工程係由義警及義消為之，故系爭房屋二度遭崩塌
    之土石掩埋與伊無關等語，資為抗辯。
三、兩造不爭之事實：
（一）台北縣政府於87年至89年10月間委託中興大學水土保持學
      系調查結果，九份地區自九份國小以下至台陽公司下方之
      溪谷，乃地層滑動地區。本地區之表層多為礦渣或廢棄土
      石所堆積，部分地區之堆積深度更超過15公尺，加以長年
      地下伏流之淘刷沖蝕，孔隙空洞特別發達。滑動最顯著地
      區○○○路上下邊坡地區○○○路以上邊坡均係由開採礦
      渣之棄土所堆積而成之坡面，所興建房舍亦多為石牆所堆
      砌的基礎，並不十分穩固。地層滑動之原因為下游野溪溪
      谷兩岸坡面之侵蝕與崩塌，使地滑地末端基腳失去支撐，
      區域排水系統之規劃或施工不佳造成逕流與漫流，引起地
      基之淘蝕凹陷情形，眾多新式鋼筋混凝土樓房之增修建與
      加蓋，增加地滑地之載重與向下之滑動力。因此建議在天
      空之城附近之輕便路上下邊坡，施以基礎、擋土牆等之整
      修。台北縣政府因而據以規劃發包系爭工程，鈺達公司得
      標後，於89年3月29日開工，而於同年8月14日完工，10月
      5 日驗收完畢，此有工程契約書、工程結算驗收證明書等
      在卷可查（見原審卷第84、88至91頁）
（二）上訴人所有系爭房屋於89年11月9 日、89年11月17日二次
      因上方土石崩塌滑下，造成系爭房屋被土石淹沒，有上訴
      人提出照片、復建會議紀錄等為證（見原審卷第36、122
      至135、315至331頁），並經原審於92年7月11日至現場履
      勘，有勘驗筆錄在卷可憑（見原審卷第313-314頁），並
      有上訴人所繪製之現場草圖可稽（見原審卷(二)第117頁）
      。
四、兩造之爭執要點：
（一）被上訴人乙○○於施作系爭工程時是否於崩塌地點有濫挖
      山坡土石之行為，導致上訴人房屋遭崩塌土石覆蓋？被上
      訴人乙○○於施作系爭工程時是否有違反山坡地保育條例
      、水土保持法之規定？被上訴人乙○○之行為是否構成侵
      權行為？被上訴人鈺達公司及負責人甲○○是否應負民法
      第189、191第1項、191之3、188條之侵權行為損害賠償責
      任？
（二）被上訴人丁○○、瑞福土木包工業即廖正忠是否僅有提供
      帆布予瑞芳鎮公所之義務，並不負責鋪蓋災區？丁○○就
      系爭第二次崩塌是否有違反水土保持法之規定？是否構成
      侵權行為？瑞福土木包工業是否應就丁○○行為負民法第
      188條之侵權行為損害賠償責任？
五、法院之判斷：
（一）本件上訴人尚無法舉証証明乙○○於施作系爭工程時，於
      崩塌地點有濫挖山坡土石以填補系爭工程之擋土牆行為，
      亦無法証明乙○○施作擋土牆時之挖土行為是引起日後二
      次崩塌之原因。
   1、經查，九份地滑地整治擋土牆工程為鈺達公司向台北縣政
      府所承包後，交由其受僱人乙○○施作，於89年8 月14日
      完工，並經台北縣政府派員至現場查驗後於同年10月5 日
      完成驗收手續，此有台北縣政府九份地滑地整治擋土牆工
      程預算書在卷可稽，據此可知乙○○並非擅自開挖山坡地
      甚明。
   2、上訴人雖主張乙○○於興建擋土牆之過程，曾因工人挖掘
      山坡土石而遭當地居民劉建平上網告狀，並與劉建平之兄
      即証人劉勵民發生爭執，請里長高明宗、縣政府人員出面
      協調處理云云。但查，証人劉勵民在本院已表明「乙○○
      作擋土牆的位置在我住家的正下方，約三十公尺，他們在
      施工時我不可能看到，關於他們如何挖土、填土之事並不
      清楚，我只知道他們在擋土牆的地方做工」、「我曾經在
      擋土牆的下方向上觀看時，看到有二名工人在做工，當時
      我沒有看到大型的挖土機具，因為地形的關係，擋土牆是
      作在半山腰，挖土機的機具是沒有辦法立足的」、「（問
      ：有否看到他們在施工的擋土牆旁邊挖山邊的土來回填？
      ）沒有看到，我是看到他們有去外面運土進來，用吊車將
      土回填」、「劉建平是我弟弟，他是否有上網我不清楚，
      我只知道縣政府有派人來劉建平家，因劉建平不在家，所
      以由我陪同他們去看擋土牆的施工情形。」、「（問：証
      人是否有對縣政府人員說因他們在擋土牆末端五公尺以人
      工挖土方不當之事？）沒有」、「（問：為何會吵起來鬧
      到派出所？包商有作如何之承諾？）他們擋土牆在我們房
      屋下方施工，引起我們的誤會，我們會擔心所以起爭執，
      經過他們解釋，我們暸解他們不是在擋土牆外施工，是在
      擋土牆內施工。至於包商作何承諾我不記得」等語在卷（
      見本院卷第83、84頁）；而証人即里長高明宗在本院亦証
      稱「是因為工程需要，他把杜鵑花挖掉八、九棵，劉勵民
      說乙○○挖掉樹，我有去看，我看的是乙○○挖掉杜鵑花
      ，那邊沒有種樹，全部都是種杜鵑花」、「（問：乙○○
      在施作擋土牆時是挖旁邊山上之土回填，是否有此事？）
      有把坡地的土挖掉，但是屯土的部分是從外地買土來填的
      。」、「是的，我看到他用吊車吊土上去回填」「（九、
      問：劉建平有上縣政府網站二次反應乙○○在山坡上挖土
      ，這事是否你告訴上訴人的？）沒有此事」、「（十、問
      ：乙○○在派出所有無承諾挖到的地方以後會用沙包及怪
      手夯實？有無跟上訴人說此事？在派出所有無結論？）沒
      有，派出所主管有到基隆地方法院去說過，後來在派出所
      有何結論因我沒有在場不知道」等語（見本院卷第90-92
      頁），與上訴人所言並不相符。
   3、次查，劉勵民前在偵查庭所証稱「他在我房子下面斜坡挖
      土，我認為有危險向里長反應，但他是用手挖的，挖的量
      並不大，是用圓鍬挖，我有去質問李，他說只是把土挖順
      一點，但是他們並未將挖出來的土運出去，也沒有工具運
      出去，挖土的地方與坍方之地點有一段距離，挖的地點是
      擋土牆之範圍，與坍方範圍是不同地點」等語（見原審法
      院檢察署90偵字第21號卷(二)第15頁背面、第16頁）；証人
      高明宗在偵查庭時証稱：「劉勵民有通知我，我有去現場
      ，他們以鐵耙耙土，但耙的量並不大，我質問他們，他們
      說要將擋土牆之基座填平，我通知黃天從來看，乙○○也
      有來，黃天從也有通知縣政府林振德來，林振德表示若不
      適合挖就不要挖，第二天乙○○就請人載土來填基座，是
      請卡車載土來，約載了二天的土，乙○○的工人只挖一點
      點土，且挖土並未超過擋土牆範圍」等語（見同上卷第16
      頁），核與証人劉勵民、高明宗在本院所証述之內容並無
      太大之差異，再參以原審91年聲判字第4 號刑事裁定內所
      記証人高明宗於審理期間之証言「是89年8 月間劉勵民找
      我去看工人在山坡地挖掘幾棵杜鵑花，是在擋土牆範圍，
      問我這樣是否可以，我過去現場，他們在擋土牆範圍有挖
      一些杜鵑花起來，他們是用鐵耙挖掘，不是用挖土機，大
      概有十幾棵杜鵑花被挖起來，大約有二公尺長度，沒有看
      見他們將土石運出去，工人挖掘山坡土石之地點是在偵查
      卷第176頁中間那張照片「天空之城茶藝館」下方畫圈的
      位置，劉勵民家就在茶藝館隔壁，我有要求乙○○要回填
      ，乙○○也有回填，（問：被告的工人挖掘地點是否是89
      年11月9 日第一次崩塌範圍？）不是，擋土牆回填的土是
      從外面運來的」等語（見原審91年聲判字第4號刑事裁定
      第7、8頁-見原審卷(一)第194、195頁），以及工人張金傑
      在偵查庭所証稱「回填土時我有拿沙鏟將土夯平，土是老
      闆從外面買來的，載了約二、三十台車進來」、張登川証
      稱「擋土牆回填，他叫運土車來，我幫忙回填土，我是開
      鏟土機鏟土讓車吊去填擋土牆，我幫他作了三天，他叫了
      約十多台砂石車的土」、王根証稱「幫乙○○做些工程雜
      工，土是乙○○叫了十多台的土來回填，以吊車吊土回填
      擋土牆」等語（見同上偵查卷第113、114頁），仍與証人
      劉勵民所述情節大致相符，並有乙○○所提出之吊車費統
      一發票影本二紙及工程結算書可稽，堪信乙○○所辯未挖
      土來回填擋土牆係屬事實。至於乙○○在當時叫工人挖土
      之行為，實係因擋土牆位置有坡度，一定要挖出一個施工
      平台才可以施工，回填土就是從伊施工地點所挖出來的挖
      土方，伊並沒有從擋土牆之山邊挖土方來回填；位於擋土
      牆終點與自然地形中間有缺口，伊必須回填將缺口封閉，
      以免土壤流失，伊等人在派出所做協調，有承諾要將挖到
      的地方夯實（見本院卷第50、84、85頁），此並有施工現
      場之照片足稽，依據其施工位置所示之坡度，乙○○所辯
      必須挖出一個施工平台以利機械施工，亦與事實相符而可
      採信，據此亦難認証人高明宗、劉勵民係於事發後受到外
      力之影響而變更其証言內容。
   4、至於上訴人所提出訴外人林振德之答辯狀一紙（見原審卷
      (一)第372 -375頁），其內容亦提及接獲劉建平以電子郵件
      告知擋土牆承商挖掘擋土牆上方土石波及鄰房地基不穩事
      ，但林振德已表示對於承商在擋土牆上方以人工挖掘土方
      不當之處，承商已表示於機械作業完成後再配合人工修坡
      ，並約束工人之言行，而人工修坡位置位於工程範圍內，
      其品質由監工人員約束，而人工修坡之位置與此次災害位
      置相隔超過五米，且人工修坡與劉先生家地基均未受損，
      實與上訴人所言崩塌無關聯等語，核與証人劉勵民、高明
      宗之証言內容仍屬相符，則其二人之証言自屬可採信，依
      其証言尚難認乙○○有挖掘擋土牆上方之土石之行為。
   5、至系爭山坡地何以會發生二次崩塌？其發生之原因？與乙
      ○○之工人挖掘行為是否有因果關係？此部分依據前開証
      人所言，業已証明工人挖掘地點非坍方之範圍，而依據台
      北縣政府委託中興大學水土保持學系調查研究結果，亦認
      九份地區係屬地層滑動地區，並建議在天空之城附近之輕
      便路上下邊坡，施以基礎、擋土牆等，有中興大學所作之
      台北縣瑞芳鎮九份地區地滑地調查計劃報告書、整治工程
      評估及監測計劃期末報告書、後續監測計劃期中報告書附
      於原審91年聲判字第4號案卷，此觀原審91年聲判字第4號
      刑事裁定自明（見原審卷(一)第195頁反面），並經台灣省
      土木技師公會鄭麗瓊、周瑞南會勘本案現場後，在偵查中
      已証稱「九份地區有三個地滑區，丙○○住宅在最嚴重的
      Ｃ地滑區，該區○○○○○路線，位於丙○○住家二側，
      …二次崩塌都在於地滑區○○路的關係，與鋪蓋帆布並無
      任何關連，…」、「…至於擋土牆內側在本次災害中並未
      受損，如挖土點確如丙○○所述且挖土點是崩塌之起因，
      雨水沖蝕首先受損的應是擋土牆，但現場擋土牆實際上並
      未受損，另外本擋土牆之功用有引導另一部分上方的水往
      擋土牆內側排水，減少崩塌的範圍及程度」、「本件擋土
      牆的功用是穩定上方的邊坡，其上方的民宅自然受到保護
      ，並有集上方的排水往擋牆內流，有分水功用，對丙○○
      房子是有利的」等語在卷（見同上偵查卷(二)第184-186 頁
      ，原審91年度聲判字第4號刑事裁定第10頁，見原審卷(一)
      第195頁反面），據此自難認擋土牆之挖掘與九份地區系
      爭山坡地二次山崩有因果關係存在，此部分上訴人之主張
      顯乏具體事証可資証明。
   6、又查，上訴人對於被上訴人乙○○所提出之違反山坡地保
      育利用條例及水土保持法之告訴，亦經檢察官處分不起訴
      ，並經高等法院檢察署駁回再議，嗣經上訴人另向原審法
      院聲請交付審判，亦經原審法院刑事庭駁回其聲請在案，
      有原審法院檢察署檢察官90年偵字第21號不起訴處分書、
      本院檢察署91年上聲議字第584號處分書、原審法院91年
      度聲判字第4號刑事裁定影本可稽（見原審卷(一)第92-103
      頁、190-197頁），足証乙○○之辯解，應屬可採，乙○
      ○之行為既不構成違反山坡地保育利用條例及水土保持法
      之規定，亦無法証明其挖掘行為與二次山崩有因果關係，
      則上訴人主張乙○○應負侵權行為損害賠償責任，自屬無
      據，其主張鈺達公司應就其受僱人乙○○之行為負民法第
      188條之僱用人連帶賠償責任，亦不足採。
   7、末查，系爭工程固由被上訴人鈺達公司承攬施作，並已於
      89年8月14日竣工，經台北縣政府於同年10月5日工程驗收
      完畢，在此施工期間並未發生任何侵害他人權利之事故，
      至於在驗收完畢後，始在擋土牆之旁邊發生二次土石崩塌
      ，尚難認係因承攬事項而侵害他人權利之行為，故上訴人
      主張鈺達公司應負民法第189條之承攬人責任，尚不足採。
      又鈺達公司並非系爭擋土牆工作物之所有權人，亦非商品
      製造人，上訴人主張鈺達公司應負民法第191條第1項、
      191之3之賠償責任，於法均屬未合。從而，上訴人主張被
      上訴人鈺達公司之法定代理人甲○○應依公司法第23條、
      民法第28條負連帶賠償之責，亦屬無據。
（二）被上訴人丁○○、瑞福土木包工業即廖正忠是否僅有提供
      帆布予瑞芳鎮公所之義務，並不負責鋪蓋災區？丁○○就
      系爭第二次崩塌是否有違反水土保持法之規定？是否構成
      侵權行為？瑞福土木包工業是否應就丁○○行為負民法第
      188條之侵權行為損害賠償責任？
   1、上訴人另主張第一次山崩災害發生後，瑞芳鎮公所即以限
      制承包方式，指定被上訴人廖正忠即瑞福土木包工業施作
      搶救工程，實際現場係由被上訴人丁○○指揮施作。由於
      被上訴人丁○○鋪蓋帆布面積不及災區一半，造成帆布上
      的水直接引導到上訴人之房屋之上方，沖積而下正對房子
      ，系爭房屋變成二座承水水庫，因而造成二次崩塌，使上
      訴人所有系爭房屋遭受到嚴重之損害云云。
   2、然查，89年11月8日九份地區天空之城左側山坡嚴重崩塌，
      造成基山街多戶房屋地基掏空，輕便路及汽車路道路中斷
      ，因有隨時再塌陷之可能，瑞芳鎮公所為避免災害擴大，
      技士黃天從會同台北縣政府農業局吳建興、縣議員、義消
      民防隊長現場會勘後，決議先以帆布覆蓋坡面，減少雨水
      直接沖刷土壤，防止坡面再度崩塌，帆布由瑞芳鎮公所購
      買，現場坡面帆布鋪蓋施工人員則由黃天從聯絡義消、義
      警、民防大隊之人員，黃天從先以口頭報備方式，經鎮長
      允許，而向瑞福土木包工業之陳金連採購帆布，事後才補
      寫簽呈，補辦發包手續等情，業據証人黃天從、民防瑞芳
      大隊九份小隊副小隊長賴金鐘在偵查中及刑事庭調查時陳
      明在卷（見90年偵字第21號卷(二)第41頁反面至42頁、同前
      偵查卷(二)第71頁、209、212、213頁），並有鋪蓋帆布之
      現場照片、台北縣瑞芳鎮公所函覆購買帆布之相關簽呈、
      統一發票、開標記錄等資料在卷可稽（見同前偵查卷(一)第
      51-54頁、同前偵查卷(二)第35-44頁），証人賴金鐘於89
      年11月9日清晨，即聯絡小隊、瑞芳救難協會、瑞芳義消
      分隊、義警多人抵達災害地點，先作交通管制，而後由鎮
      公所人員提供帆布，賴金鐘等人自坍塌處往下蓋帆布，鋪
      蓋範圍自輕便路坍方處往下蓋至目前新建之擋土牆附近，
      因雨勢不停，人員陷入泥土中已達腰部以上，怕有危險所
      以沒有再蓋下去，後來雖沒有下雨，但該處仍是爛泥巴，
      踩下去仍會陷下等情，亦據賴金鐘在偵查中証明在卷（見
      同上偵查卷(二)第212頁反面），証人高明宗、吳建興、邱
      健宏亦均証稱「義消是綁繩在身上蓋帆布，雨勢很大，義
      消是在趁雨勢空檔蓋的」（見同前偵查卷(二)第70頁），足
      証當時鋪蓋帆布是非常困難且危險之事。經查，被上訴人
      陳金連在本院業已坦承鎮公所有要伊去蓋帆布，但因伊沒
      有技術去蓋帆布，所以請義消人員去蓋帆布等語在卷（見
      本院卷第152頁），足証以當時崩塌之面積及坡度，實非
      陳金連個人所能將帆布鋪好，查第一次鋪蓋帆布之範圍僅
      由輕便路坍方處至新建擋土牆附近，因義消人員在現場鋪
      蓋帆布有危險，有困難因而停止，則此種因不可抗力而停
      止覆蓋帆布之情事，實難認陳金連有過失可言。
   3、上訴人雖主張伊於89年11月15日即到處陳情，並至派出所
      報案，表示應將帆布覆蓋至伊屋頂之上，才不會再發生大
      危險云云，然查，依據台灣省土木技師公會鄭麗瓊、周瑞
      南技師所証稱「…二次崩塌都在地滑區○○路的關係，與
      鋪蓋帆布無任何關連，如帆布有影響第二次崩塌，則帆布
      不至於留在坡面上，而應該下滑至丙○○住宅或更下方，
      鋪帆布的功用只是延緩土壤含水量增加，卻無法排除，…
      」等語（見同上偵查卷(二)第185頁），是依兩位土木技師
      之証言堪認上訴人所稱帆布未能鋪蓋至伊屋頂上方是發生
      第二次崩塌之原因，係屬臆測之詞，尚不足採。本件縱使
      陳金連承認鎮公所有叫伊鋪蓋帆布，但其因客觀上鋪蓋有
      困難度存在，且依當時之情況在崩塌之坡地上鋪蓋帆布對
      於施作者之生命身體安全有危險之虞，自難認陳金連未鋪
      帆布有過失可言，更何況依土木技師所証述，其鋪設帆布
      與否與第二次崩塌並無因果關係，則上訴人主張陳金連應
      負侵權行為之責任，瑞福土木包工業應負僱用人之連帶賠
      償責任，均屬無據。
   4、末查，上訴人告訴丁○○違反水土保持法等之罪嫌部分，
      亦據台灣基隆地方法院檢察署檢察官處分不起訴及台灣高
      等法院檢察署駁回再議之聲請。上訴人復聲請交付審判，
      亦經原審法院刑事庭裁定駁回，有台灣基隆地方法院檢察
      署檢察官90年度偵字第21號不起訴處分書、台灣高等法院
      檢察署91年度上聲議字第584號處分書及原審刑事庭91年
      度聲判字第4號刑事裁定在卷可按，堪信上訴人之主張不
      足採信。
六、綜據上述，上訴人本於侵權行為損害賠償請求權請求被上訴
    人鈺達公司、乙○○、甲○○應連帶給付上訴人10,833,650
    元及法定遲延利息，被上訴人瑞福土木包工業即廖正忠、丁
    ○○等人應連帶給付上訴人10,833,650元及法定遲延利息，
    被上訴人乙○○、丁○○應連帶給付上訴人10,833,650元及
    法定遲延利息，並自起訴狀繕本送達被上訴人等之翌日起至
    清償日止，按月於每月月底給付上訴人100,000元，如其中
    一被上訴人已履行給付者，其他被上訴人即免給付義務，為
    無理由，應予駁回，原審所為上訴人敗訴之判決，於法並無
    不合，上訴論旨指摘原判決不當，求予廢棄改判，為無理由
    。
七、本件事證已臻明確，兩造其餘攻擊防禦方法及未經援用之舉
    証，經本院詳加審酌後，認與判決結果不生影響，爰不一一
    論述，併此敘明。
據上論結，本件上訴為無理由，依民事訴訟法第449條第1項、第
78條，判決如主文。
中　　華　　民　　國　　94　　年　　10　　月　　19　　日
                  民事第十五庭  審判長法　官  許正順
                                      法  官  鍾任賜
                                      法  官  張  蘭
正本係照原本作成。
如不服本判決，應於收受送達後二十日內向本院提出上訴書狀，
其未表明上訴理由者，應於提出上訴後二十日內向本院補提理由
書狀（均須按他造當事人之人數附繕本）上訴時應提出委任律師
或具有律師資格之人之委任狀；委任有律師資格者，另應附具律
師資格證書及釋明委任人與受任人有民事訴訟法第四百六十六條
之一第一項但書或第二項（詳附註）所定關係之釋明文書影本。
中　　華　　民　　國　　94　　年　　10　　月　　20　　日
                                      書記官  應瑞霞
附註：
民事訴訟法第四百六十六條之一（第一項、第二項）：
對於第二審判決上訴，上訴人應委任律師為訴訟代理人。但上訴
人或其他法定代理人具有律師資格者，不在此限。
上訴人之配偶、三親等內之血親、二親等內之姻親，或上訴人為
法人、中央或地方機關時，其所屬專任人員具有律師資格並經法
院認為適當者，亦得為第三審訴訟代理人。
